【裁判字號】    98,訴,1730
【裁判日期】    981229
【裁判案由】    不動產所有權移轉登記
【裁判全文】
臺灣板橋地方法院民事判決              98年度訴字第1730號
原      告  丁○○
            甲○○
            子○○
共      同
訴訟代理人  粘舜權律師
            吳茂榕律師
被      告  己○○○
訴訟代理人  庚○○
被      告  乙○○
訴訟代理人  丑○○
被      告  丙○○
            辛○○
            庚○○
            王素卿
上列6位被告共同
訴訟代理人  鍾周亮律師
上列當事人間請求所有權移轉登記事件，經本院於民國98年12月
15日言詞辯論終結，判決如下：
    主  文
原告之訴駁回。
訴訟費用由原告連帶負擔。
    事實及理由
甲、程序方面：
    本件原告於訴狀送達後，追加原非當事人之辛○○、庚○○
    、王素卿為共同被告，核原告所述原起訴之被告己○○○、
    乙○○、丙○○與追加之被告均為訴外人王塗萬之共同繼承
    人，其等本於繼承之法律關係，承受王塗萬生前與原告間之
    信託登記法律關係，本件訴訟標的對於王塗萬之繼承人必須
    合一確定等情，合於民事訴訟法第255條第1項第4款之規定
    ，其追加辛○○、庚○○、王素卿為共同被告，應無不許。
乙、得心證之理由：
一、原告主張：
（一）坐落於台北縣三峽鎮○○段大埔小段24、31地號2筆土地
      （以下稱系爭土地）係已故王塗萬及原告丁○○、甲○○
      及子○○4人共同繼承自其父親王金井（民國54年亡故）
      之土地。因當時基於尊重王塗萬表示便於土地完整使用、
      收益，當事人乃一致同意將系爭土地以王塗萬名義辦理全
      部繼承，並約定丁○○、甲○○及子○○3人之應繼分各
      1/4 ，由王塗萬為信託管理，爾後有關土地使用、收益由
      兄弟均分。於辦理王金井遺產繼承登記時，乃將系爭土地
      直接登記於王塗萬名下，故系爭土地之所有權，包含各原
      告所繼承並信託登記之應有部分，權利範圍各1/4。
（二）王塗萬於民國75年10月4日死亡，其配偶己○○○與長子
      丙○○、次子乙○○、女兒辛○○、庚○○、王素卿，因
      知悉上開情事，乃共同委託代書寅○○於辦理王塗萬遺產
      繼承分割時，同時辦理原告3人應繼分之移轉登記，然礙
      於當時原告無自耕農身分，無法辦理登記，被告己○○○
      、丙○○及乙○○3人乃逕為辦理包括受信託登記土地之
      分割繼承，其中24地號土地全部移轉登記於乙○○名下；
      31地號土地則分別登記於己○○○、丙○○、次子乙○○
      3人名下權利範圍各1/3。
（三）然系爭土地之使用、收益，仍維持原有方式，由被告己○○○與原告丁○○、甲○○共同管理，土地及其上所搭建
      房屋之租賃契約書，係以丁○○、甲○○、己○○○3人
      名義出租，又租金支票係由甲○○自承租人所簽名收受，
      亦由甲○○存入銀行帳戶兌現，此有甲○○銀行代收票據
      明細表2件為證，而原證3租賃契約中自97年12月1日至98
      年11月30日之租賃契約書最後1頁亦有載明「地價稅款出
      租人己○○○、丁○○、甲○○每人攤15048元」字樣，
      並由3人蓋印其上，系爭土地之權利由二造分享，義務亦
      由二造共同分擔，益證系爭土地於兩造間存有信託行為，
      原告對系爭土地確實係有所有權存在，否則原告豈能於租
      賃契約書為共同出租人。
（四）被告辯稱己○○○同意贈與31地號廠房出租之部分租金予
      原告，係虛偽陳述與事實不符，就此原告鄭重予以否認，
      被告主張租金為贈與，就此有利事實被告應負舉證責任。
      再者，被告己○○○與王塗萬結婚時，原告等人之父親仍
      健在，己○○○與原告等人之年紀相差不大，故被告所言
      以嫂代母職實非真正，又即使是贈與租金，單純給付金錢
      即可，為何須要將原告列為土地租賃契約及後來之房屋租
      賃契約書之共同出租人，此與經驗法則不符。又被告以答
      辯狀所附被證1主張該租約僅丙○○1人簽訂，用以攻擊原
      告主張租約均以3人名義簽訂，並非實在。查該件租約係
      因97年間被告己○○○於其住處向原告丁○○、甲○○及
      戊○○○等人表示，其兒子丙○○的肝不好、不能工作，
      希望原告等人幫姪子一個忙，將該租賃物即門牌號206號
      鐵皮廠房建物所隔成4間中之1間的租金，由被告丙○○收
      取，原告等人基於情誼同意租金由丙○○收取，惟表明租
      約仍然要以丁○○、甲○○及己○○○之名義簽定，此亦
      為己○○○所同意。然原告等人至提起本訴訟後，經被告
      提出被證1之租約，始知該間鐵皮廠房建物僅以丙○○之
      名義簽約，故被告以此份租約否認與原告間信託關係之存
      在實不足為證。
（五）按信託行為有效成立後，即以信託財產為中心，而有其獨
      立性，除當事人另有訂定外，不宜因自然人之委託人或受
      託人死亡、破產或喪失行為能力等情事而消滅，信託法第
      8條第1項規定：「信託關係不因委託人或受託人死亡、破
      產或喪失行為能力而消滅。但信託行為另有訂定者，不在
      此限」，該法雖於85年1月26日始經公布施行，但在該法
      施行前成立之信託行為，自仍應以之為法理而予以適用。
      ，系爭土地信託關係之受託人王塗萬雖已於75年10月4日
      死亡，惟信託關係不因此而消滅，仍存在於原告與王塗萬
      之繼承人即被告己○○○、丙○○、乙○○、辛○○、庚○○、王素卿等人間。原告以本件追加起訴狀繕本之送達
      做為終止信託關係之意思表示，故被告於信託關係終止後
      ，自應將信託物即系爭土地屬於各原告之應有部分辦理所
      有權移轉登記等語。
（六）聲明：
      被告己○○○、丙○○、乙○○、辛○○、庚○○、王
        素卿應將坐落台北縣三峽鎮○○段大埔小段24地號、面
        積315平方公尺土地辦理移轉登記予原告，移轉登記權
        利範圍為每位原告各1/4。
      被告己○○○、丙○○、乙○○、辛○○、庚○○、王
        素卿應將坐落台北縣三峽鎮○○段大埔小段31地號、面
        積2329平方公尺土地辦理所有權移轉登記於原告，移轉
        登記權利範圍為每位原告各1/4。
      訴訟費用由被告連帶負擔。
二、被告則以：
（一）訴外人王金井為王塗萬、原告丁○○、甲○○、子○○生
      父；王塗萬為被告己○○○亡夫，及其餘被告之父。系爭
      土地於50年2月17日由王金井以買賣取得土地所有權登記
      ，王塗萬因王金井於54年7月4日死亡，而於55年4月21日
      繼承登記取得系爭土地，76年6月25日被告乙○○因王塗
      萬死亡，而分割繼承取得系爭24地號土地全部登記，被告
      己○○○、丙○○、乙○○因則共同繼承系爭31地號土地
      。本件於王金井死亡後，原告與被告之被繼承人王塗萬間
      不存在系爭土地之信託關係。
（二）原告所謂丁○○、甲○○、己○○○共同為出租人名義，
      及甲○○有收受租金支票，己○○○、丁○○、甲○○有
      分攤地價稅款云云，均不足以證明其所謂信託行為之成立
      要件存在。此觀「買受人（信託人）買受不動產以他人（
      受託人）名義辦理登記之信託契約，以信託人與受託人有
      此信託契約之合意為其成立要件。至買受不動產究由何人
      出資，買受後究由何人使用收益、繳納稅捐均與信託契約
      之成立與否無涉，上訴人既否認其與董桂林間就系爭房地
      有信託關係之存在，自應由被上訴人就有此信託關係存在
      之事實負舉證責任，原審竟謂系爭房地由董桂林出資購買
      、買受後由董桂林繳納稅捐及使用收益，據以認定該董桂
      林與上訴人間就系爭房地有信託關係之存在，尤欠允洽」
      （最高法院72年台上字第1036號民事判決參照）即悉。更
      何況被告亦能以丙○○1人名義或被告等3人名義出租，並
      無非列丁○○、甲○○、己○○○為共同出租人名義不可
      之情形，是不得執此而認本件有所謂謂信託合意存在。
（三）所謂信託行為，係指委託人為自己或第三人之利益，以一
      定之財產為信託財產，將之移轉於受託人，由受託人管理
      處分，以完成一定經濟上或社會上目的之行為（最高法院
      94年度台上字第709號民事判決參照）。本件王塗萬繼承
      自王金井，非自原告等人受移轉一定財產，且原告等人所
      謂「關於土地之權利義務均由二造共同行使與負擔」云云
      ，亦與上開信託行為意義「由受託人管理或處分，以完成
      一定經濟上或社會上目的之行為」不符，顯見王塗萬與原
      告等人並無信託關係存在。又原告指稱王塗萬死亡時，被
      告即有辦理移轉登記之意思，雙方並已檢具相關文件委託
      代書寅○○辦理，但因原告無自耕農身分，故無法辦理移
      轉登記云云。惟原告上開陳述，被告否認之；代書寅○○
      之證述亦無法為上開事實之證明，原告應提出被告等人親
      筆簽名之委託書以實其說，又被告等人辦理系爭土地遺產
      分割繼承登記，係向寅○○之妻接洽，且該代書事務所連
      遺產分割協議，均有立書面，倘有所謂信託約定，焉有未
      訂立書面之理。
（四）被告之所以願將系爭31地號土地及地上物之使用收益，邀
      原告丁○○、甲○○2人為共同出租名義人，及由該2人分
      享租金及共攤稅金之緣由，係因原告丁○○、甲○○兄弟
      生母早逝，被告己○○○以嫂代母職照顧長大，因原告丁○○、甲○○之情感訴求，同意贈與31地號出租之部分租
      金（各1/3）予自幼喪母親同己出之原告丁○○、甲○○
      。倘係由兩造共同行使與負擔土地之權利及義務，則何以
      未邀原告子○○為共同出租人，且被告方面，何以丙○○
      、乙○○未列名。被告己○○○不可能僅與丁○○、甲○○分享租金，而由自己全部負擔稅金，所以租約有稅金分
      擔，租屋拉門壞掉修理當然丁○○、甲○○要分擔，即扣
      除稅金及修繕費用後之淨租金所得，與渠等二人分享。又
      97 年間被告丙○○因肝硬化無法工作，要求母親即被告
      己○○○終止贈與原告丁○○、甲○○2位叔父上述租金
      ，被告丙○○以其1人名義，於97年6月1日出租與他人，
      另被告丙○○、乙○○、己○○○亦將上開土地上206之1
      及206號建物共同出租與他人，未邀原告丁○○、甲○○
      為共同出租人，可證非由兩造共同行使與負擔土地之權利
      及義務，原告所謂上開被證4之租金由丙○○收取，係徵
      得原告等人同意及渠等表明租約仍須以丁○○、甲○○及
      己○○○簽定云云，與租約之記載不符，不足採信等語置
      辯。
（五）答辯聲明：原告之訴駁回。
三、本件經依民事訴訟法第270 條之1 第1 項第3 款規定，整理
    並協議簡化爭點及不爭執點後，兩造同意僅就協商簡化爭點
    所陳述之事實及主張之法律關係為論斷。
四、兩造不爭執之事實：
（一）訴外人王金井為王塗萬、原告丁○○、甲○○、子○○生
      父；王塗萬為被告己○○○亡夫，及其餘被告之父。系爭
      土地於50年2月17日由王金井以買賣取得土地所有權登記
      ，王塗萬因王金井於54年7月4日死亡，而於55年4月21日
      繼承登記取得系爭土地，76年6月25日被告乙○○因王塗
      萬死亡，而分割繼承取得系爭24地號土地全部登記，被告
      己○○○、丙○○、乙○○因則共同繼承系爭31地號土地
      。
（二）原告所提原證3、4租約及支票為真正；另被告所提被證4
      、5之租約亦為真正。
五、原告主張其等就系爭土地，與王塗萬間存在信託之法律關係
    ，從而王塗萬去世後，其等亦參與系爭土地之出租收益並分
    擔土地稅費，因已終止信託關係，故請求被告移轉其等權利
    持分等情，則為被告所否認，並以上開情詞置辯，是本件應
    予審究之爭點厥為：原告與被告等人之被繼承人王塗萬間，
    就系爭土地有無信託關係存在。
六、經查，本件原告於本院訴訟中，就其等如何與王塗萬成立系
    爭土地之信託登記契約，僅泛稱：因當時基於尊重王塗萬表
    示便於土地完整使用、收益，當事人乃一致同意將系爭土地
    以王塗萬名義辦理全部繼承，並約定丁○○、甲○○及子○○3人之應繼分各1/4，由王塗萬為信託管理，爾後有關土地
    使用、收益由兄弟均分等語。惟究竟於何時、何地、以何方
    式成立信託合意，未據原告具體指明。再者，依原告起訴前
    委託律師於97年12月通知被告己○○○之催告函所示（見調
    解卷第29頁，原證6），原告自陳被繼承人王金井54年7月4
    日死亡後，迄55年4月21日王塗萬繼承登記取得系爭土地期
    間，原告「子○○已嫁，甲○○仍在軍中服役」之情，益見
    當時如欲成立信託合意之不便利性。
七、另參酌原告所陳另筆三峽鎮○○段白雞小段58之1地號山坡
    地之由來，係王金井死亡前，向他人購買並直接以原告丁○○、甲○○及王塗萬名義辦理登記等語（見本院卷第25頁背
    面，原告準備一狀），及原告所提原證11之土地登記謄本所
    載54年5月5日發生買賣原因移轉登記之情，亦可見王金井於
    54年7月4亡故前，已採取家產分析之行為，就家族男子為家
    產之分配，故原告丁○○、甲○○亦有受自王金井之餘澤，
    ，並非王金井之遺產全由王塗萬獨得，縱使系爭土地由王塗
    萬1人單獨繼承，依其長子之身分，取得較多數之家產，衡
    情亦無違當時社會經驗。從而55年4月21日王塗萬繼承登記
    取得系爭土地，難謂必有信託關係。
八、原告聲請傳喚證人癸○○於98年10月13日言詞辯論期日到庭
    結證述：「（原告訴代：王金僅過世後他遺留的土地過到誰
    名下？）王塗萬。我們都叫他萬塗。（原告訴代：你如何知
    道土地試過到王塗萬的名下？）在附近的廟宇有次我遇到王
    塗萬的時候，我跟他說那些地他有六七百坪很好，他說，哪
    有什麼好，是兄弟共有。（原告訴代：他說兄弟共有，但是
    登記誰的名下他有說嗎？）他說先登記在他的名下，可是是
    共有的。（原告訴代：你在廟宇碰到他是什麼時候？）有二
    三十年前了。（原告訴代：為什麼碰到他的時候會提到他名
    下土地的問題？）以前我就知道他父親有這筆土地，他父親
    過世後我才跟他閒談到這件事」等語，為有利於原告之證詞
    。然就原告與王塗萬間究竟有無或如何成立信託契約，證人
    並未為何證述，且既屬20、30年前之家常閒談，容或存在記
    憶失真情事，自不宜遽採為信託關係存在之證據。
九、至於證人戊○○○、壬○○之證述共同出租情事，及原告所
    提系爭土地出租他人之租約及租金分配情事，依其所述亦不
    過僅有原告丁○○、甲○○2人與被告己○○○為共同出租
    名義人，子○○則不與焉，此顯與原告主張之其3人與王塗
    萬對系爭土地權利範圍各1/4之共有情形不合。按「民事訴
    訟如係由原告主張權利者，應先由原告負舉證之責，若原告
    先不能舉證，以證實自己主張之事實為真實，則被告就其抗
    辯事實即令不能舉證，或其所舉證據尚有疵累，亦應駁回原
    告之請求」（參照最高法院17年上字第917號判例意旨）。
    本件無論被告所辯「之所以願將系爭31地號土地及地上物之
    使用收益，邀原告丁○○、甲○○2人為共同出租名義人，
    及由該2人分享租金及共攤稅金之緣由，係因原告丁○○、
    甲○○兄弟生母早逝，被告己○○○以嫂代母職照顧長大，
    因原告丁○○、甲○○之情感訴求，同意贈與31地號出租之
    部分租金（各1/3）予自幼喪母親同己出之原告丁○○、甲○○‧‧‧被告己○○○不可能僅與丁○○、甲○○分享租
    金，而由自己全部負擔稅金，所以租約有稅金分擔，租屋拉
    門壞掉修理當然丁○○、甲○○要分擔」共同出租原因是否
    可採，因原告所主張出租情節，未能證明信託基礎事實，從
    而被告否認原告與王塗萬間，就系爭土地不存在信託關係，
    應屬正當可信。
十、綜上，原告主張終止信託關係，被告應將信託物即系爭土地
    屬於各原告之應有部分辦理所有權移轉登記，自屬無理由，
    不應准許，爰判決如主文所示。本件事證已臻明確，兩造其
    餘攻擊、防禦及立證方法，核與判決結果無影響，爰不一一
    論述，併此敘明。
丙、據上論結，本件原告之訴為無理由，依民事訴訟法第85條第
    2 項，判決如主文。
中    華    民    國    98    年    12    月    29    日
                  民事第二庭    法  官  陳財旺
以上正本係照原本作成
如對本判決上訴，須於判決送達後20日內向本院提出上訴狀
中    華    民    國    98    年    12    月    29    日
                                書記官  孫國慧

司法院資訊處製作；財團法人民間司法改革基金會備份。
